臺灣彰化地方法院民事判決　九十二年度訴字第九八七號
　　原　　　告　乙○○
　　訴訟代理人　巫瑞村律師
　　被　　　告　甲○
　　訴訟代理人　龔正文律師
右當事人間請求分割共有物事件，本院於民國九十三年二月十二日言詞辯論終結，判
決如左：
    主    文
兩造共有坐落彰化縣員林鎮○○○段三七號、田、面積八八七．０六平方公尺土地，
如附圖一所示甲部分面積六四四．六九平方公尺分歸被告甲○取得；乙部分面積二四
二．三七平方公尺分歸原告乙○○取得。
訴訟費用由被告負擔一八三分之一三三，由原告負擔一八三分之五０。
    事　　實
甲、原告方面：
一、聲明：兩造共有坐落彰化縣員林鎮○○○段三七號、田、面積八八七．０六平方
    公尺土地准予分割。
二、陳述：
（一）如聲明所示土地為兩造所共有，原告的應有部分為一八三分之五０，被告的應
      有部分為一八三分之一三三，該筆土地無不能分割的情形，兩造間也沒有不能
      分割的特約，而且就分割方法不能達成協議，爰依民法第八百二十三條第一項
      、第八百二十四條第二項規定，請求依附圖一所示方案分割。
（二）按共有人因共有物分割方法不能協議決定，而提起請求分割共有物之訴，應由
      法院斟酌當事人的聲明、共有物的性質、經濟效用及全體共有人的利益等，依
      民法第八百二十四條為適當的分配，不受任何共有人主張的拘束。又如依原物
      的數量，按應有部分比例分配，而其價值有顯不相當的情形時，即屬未顧慮其
      經濟上價值，自難謂為公平。而同一筆土地，其面臨道路部分之價值，較未面
      臨道路的裏地部分為高，乃眾所週知的事實。查系爭土地略呈東北西南走向的
      長方形，目前由被告獨自使用，原告並未占有使用，且該土地僅有西側面臨既
      成道路，平時也是由該既成道路出入，此為被告所不爭。又系爭土地兩側同段
      二二號及四五號土地，分別為訴外人江進浪、黃秀鳳所有，內側同段三六之二
      號土地雖為原告所有，惟均未面臨道路。原告衡量共有物的性質、經濟效益及
      公平原則，主張兩造各按其應有部分比例各自分得面臨道路的土地，不但分割
      後均可對外通行，且符合公平原則，自屬允當。而被告則為一己之利，不論依
      其主張之附圖二或附圖三所示方案分割，均由其取得全部或絕大部分價值較高
      而面臨道路的土地，由原告分得價值較低又無通路的裏地，全然漠視原告的權
      益，自屬未顧慮經濟效益，有悖公平原則，顯非適當。
乙、被告方面：
一、聲明：同意分割。
二、陳述：
（一）系爭土地上沒有房子，西邊臨馬路，東邊則未臨馬路，被告在土地的西邊耕種
      ，請依附圖三所示方案分割。
（二）最高法院九十一年度台上字第八０五號判決略以：「按法院裁判分割共有物，
      須斟酌各共有人之利害關係，使用情形，共有物之性質及價值、經濟效用、符
      合公平經濟原則，其分割方法始得謂為適當。又分割共有物固不受分管契約之
      拘束，惟盡量依各共有人使用現狀定分割方法，以維持現狀，減少共有人所受
      損害，當不失為裁判分割斟酌之一種原則。」。查與系爭土地相鄰坐落彰化縣
      員林鎮○○○段三六之二號土地也是原告所有，如依被告新提出如附圖三所示
      方案分割，原告就系爭土地分得部分，即可與上述三六之二號土地合併使用，
      得為完整之規劃，並充分發揮不動產的經濟效益。
    理　　由
一、原告主張如主文所示的土地為兩造所共有，原告的應有部分為一八三分之五０，
    被告的應有部分為一八三分之一三三，該筆土地無不能分割的情形，兩造間也沒
    有不能分割的特約，而且就分割方法不能達成協議的事實，已經提出地籍圖謄本
    及土地登記謄本等件為證，且為被告所不爭執，應認為真正。因此，原告依民法
    第八百二十三條第一項、第八百二十四條第二項訴請分割系爭土地，於法有據，
    應予准許。
二、經查系爭土地為特定農業區農牧用地，其東西長，而南北短，略呈長方形，除西
    側與道路相臨外，其餘北、東、南三側皆未與道路相通，此有地籍圖謄本、土地
    登記謄本及被告提出的照片在卷可憑，且為兩造所不爭執。本院參考上述事實，
    並斟酌：（一）系爭土地既西臨道路，且僅分割為二筆，自以東西向，並按兩造
    應有部分比例分配面臨道路部分的長度方式分割，形成南、北二筆，才能使分割
    後二筆土地均能面臨道路，便利所有人對外聯絡及農用機械通行，以公平維護二
    筆土地的價值。（二）共有人在共有物上如各有使用現狀，固然盡量依各共有人
    使用現狀定分割方法，以維持現狀，然如因此造成分割後土地價值相差過大，對
    其他共有人顯不公平時，除非有合理的補償，否則，當即不能完全依現狀分割等
    情，認原告提出的附圖一所示方案為妥適的分割方案。被告提出的附圖二所示方
    案，以南北向分割，形成東、西二筆土地，雖其主張是按現狀分割，然此方案將
    面臨道路的西邊土地全部分歸其自己取得，而由原告分得東邊完全未面臨道路的
    土地，使原告分得的土地形成袋地，無法對外聯絡，對原告相當不利，顯非公平
    。即使原告分得的土地，得與其所有坐落系爭土地東邊的新南東段三六之二號土
    地合併使用，但仍為袋地，而無法對外通行。被告雖另提出附圖三所示方案，主
    張依該案分割。惟該方案只是將附圖二所示方案略為修改，在南邊割出一條一．
    八公尺寬的通道，東連分歸原告取得的土地，西接系爭土地西側的道路，使原告
    分得的土地得以一．八公尺寬的通道對外通行，不致形成袋地而已，系爭土地西
    側面臨道路部分幾乎仍歸被告取得，原告僅取得其中一．八公尺，且分得的土地
    又大部分在裡地，其價值低於被告分得的土地甚多，對於原告同樣顯不公平。所
    以，被告提出的附圖二、三所示方案，並非妥適的分割方案，不足採用。爰定分
    割方法如主文第一項所示。
三、結論：本件原告之訴為有理由，本院依民事訴訟法第七十八條、第八十一條第二
    款，判決如主文所示。
中　　　華　　　民　　　國　　九十三　　年　　　二　　　月　　二十六　　日
                                        民事第二庭
~B法　　　官　廖國佑
右為正本係照原本作成。
如對本判決上訴，應於判決送達後二十日內向本院提出上訴狀。
中　　　華　　　民　　　國　　九十三　　年　　　二　　　月　　二十六　　日
~B法院書記官　莊素美
